臺灣臺北地方法院刑事判決　　　　　　　94年度易字第1990號
公　訴　人　臺灣臺北地方法院檢察署檢察官
被　　　告　己○○
　　　　　　丁○○
共　　　同
選任辯護人　盧春律師
上列被告等因詐欺案件，經檢察官提起公訴（93年度偵續字第
282 號），本院判決如下：
    主  文
己○○意圖為自己不法之所有，以詐術使人將本人之物交付，處
有期徒刑壹年肆月；又連續意圖為自己不法之所有，以詐術使人
將本人之物交付，處有期徒刑肆月。應執行有期徒刑壹年陸月。
丁○○無罪。
    犯  罪  事  實
一、己○○明知臺北縣三峽鎮○○段金敏子小段第105 地號（原
    屬烏來事業區第38林班內之土地）內第172及184圖號之土地
    （下稱系爭土地），係由丙○○於民國60年12月31日起向臺
    灣省政府農林廳林務局（現改制為行政院農業委員會林務局
    ，以下簡稱林務局）文山區管理處（現已改轄新竹林區管理
    處）承租，享有其上之耕作權，該權利並於69年8月4日出賣
    與高聖吉，復於74年8 月19日由高聖吉出賣與己○○，惟均
    未向林務局辦理變更名義或權利轉讓手續，嗣後己○○再於
    80年8 月23日出賣與辛○○○（張秋月直至90年3月2日方經
    新竹林區管理處核准租地分割轉讓，而取得系爭土地之耕作
    權）。
二、己○○因與趙守瑞、戊○○夫婦交好，乃多次邀請友人戊○○夫婦至臺北縣三峽鎮採柑橘、竹筍，在得知戊○○夫婦有
    意在山區購地建蓋農舍以為日後度假之用後，己○○因在外
    積欠債務，需款殷急，竟基於意圖為自己不法所有之犯意，
    隱瞞系爭土地之耕作權業由己○○出售予辛○○○之事實，
    而向戊○○表示其擁有系爭土地之耕作權，其願將系爭土地
    之耕作權及其地上所有農作物讓與戊○○，日後政府機關核
    准放領時，並將協助戊○○辦理，以取得土地所有權，復至
    現場指界，使戊○○陷於錯誤，以為系爭土地產權清楚，而
    同意以新台幣（下同）460 萬元購得系爭土地之耕作權及其
    地上物，並於82年11月12日在臺北市○○路○段271號4樓，
    與己○○簽立「土地耕作權暨地上物讓與（渡）契約」，戊○○並旋即支付該筆價金與己○○。嗣因系爭土地之耕作權
    並未辦理變更名義或權利轉讓手續，且戊○○購得系爭土地
    之耕作權後，亦未經點交使用，己○○見有機可乘，明知其
    早已將系爭土地之耕作權出賣予辛○○○，戊○○未因前開
    買賣而取得系爭土地之耕作權，自無何除草、種植竹林之必
    要，乃另行基於意圖為自己不法所有之概括犯意，於84或85
    年間某日，前往戊○○址設臺北市○○區○○路115號1樓店
    內，向戊○○佯稱系爭土地須僱人除草、種植竹林云云，致
    戊○○陷於錯誤，而交付35,000元給己○○，經過約1 年多
    後，己○○又前往上址，以相同手法向戊○○收取30,000元
    ，迄至91年間戊○○因自行委託他人前往系爭土地除草時，
    始知系爭土地為丙○○之弟乙○○占有種薑，乙○○並告知
    系爭土地之耕作權業已轉讓給辛○○○，並於90年3月2日辦
    妥承租名義人變更登記為辛○○○，己○○對系爭土地並無
    何權利，戊○○始知受騙。
三、案經被害人戊○○訴由臺灣臺北地方法院檢察署檢察官偵查
    起訴。
    理    由
壹、有罪部分：
  一、訊據被告己○○固坦承其與戊○○有就臺北縣三峽鎮○○
      段金敏子小段105 地號內烏來事業區第38林班172、184圖
      號土地耕作權，簽訂讓與契約，並已收受460 萬元買賣價
      金，及收取除草、造林費用30,000元、35,000元等情，惟
      矢口否認有何詐欺之犯行，辯稱：我承租權讓渡給戊○○
      已經10年多，現在才來告我，簽約當時我就已經把土地交
      給她耕作，且簽約當時土地上有300 多叢的柑橘樹，我也
      都交給戊○○，後來戊○○也全部砍伐完畢；另外我並沒
      有把讓渡給戊○○的土地承租權賣給辛○○○，我賣給她
      們2 人之承租權是不一樣的云云。被告選任辯護人則為被
      告辯護稱：甲○○、丙○○、邱建興、乙○○4 人於69年
      間，將坐落臺北縣三峽鎮○○段金敏子小段132-1、137-4
      地號土地所有權全部及臺北縣三峽鎮烏來事業區第38林班
      國有林地（面積2.77公頃）承租耕作權出售予高聖吉，高
      聖吉復出售予被告己○○，嗣被告己○○與辛○○○間，
      又於80年8月23日簽訂之不動產買賣契約書，由被告己○○以350 萬元出售上開土地所有權及承租權予辛○○○，
      其中契約附註「阿城厝角留兩塊歸乙方及乙○○竹林小部
      分」，關於「阿城厝角留兩塊」指的就是系爭172、184圖
      號之耕地權，「乙○○竹林小部分」指的則是179、230圖
      號之耕地權，故被告己○○與辛○○○間之買賣並未包括
      系爭172、184圖號耕地權，且被告己○○與辛○○○間之
      買賣亦經被告己○○於82年11月19日發函通知辛○○○而
      告解除，辛○○○未將土地及承租權返還被告己○○，更
      進而與丙○○共同侵害被告己○○權益，而擅自向林務局
      申請轉讓辛○○○，足證被告己○○是被害人，被告己○○實際上有耕地轉讓權，並無重複出賣或施用任何詐術欺
      騙告訴人之行為云云。
  二、經查：
    (一)坐落臺北縣三峽鎮○○段金敏子小段132-1、137-4地號土
      地原為邱建興、丙○○、乙○○、甲○○等4 兄弟所共有
      （應有部分均為1/4 ），而原屬臺北縣三峽鎮烏來事業區
      第38林班（原該林班內之土地，目前均以土地登記謄本記
      載之地號為管理依據，故已無林班之名稱）之東眼段金敏
      子小段99、105地號土地內第172、179、184、194、230、
      247、293圖號土地（面積合計2.77公頃，172、184圖號均
      位於105 地號土地內），則由丙○○出名（實則由邱建興
      等4 兄弟管領）自60年12月31日起向林務局文山區管理處
      （現已改轄新竹林區管理處）承租（契約編號：71562 號
      ），享有在上開圖號土地上耕作之權利，而其中172、184
      圖號土地之耕作權（連同前開132-1、137-4地號土地所有
      權）經丙○○、甲○○於69年8月4日出賣與高聖吉（被告
      己○○均為見證人），於74年8 月19日再由高聖吉將系爭
      土地之耕作權（連同前開132 -1、137-4 地號土地所有權
      ）出賣與被告己○○，惟均未向林務局辦理變更名義或權
      利轉讓手續，嗣被告己○○於80年8 月23日與辛○○○簽
      訂「不動產買賣契約書」（契約書上雖記載被告己○○為
      邱建興等4 兄弟之代理人，惟實際買賣雙方當事人為被告
      己○○及辛○○○），由被告己○○以350 萬元之價格，
      將上開132-1、137-4地號土地所有權全部及前開烏來事業
      區第38林班（面積合計2.77公頃）承租權，轉售給辛○○○（惟契約書上附註記載：「阿城厝角留兩塊歸乙方【按
      ：即賣主】及乙○○竹林小部分」，張秋月直至90年3月2
      日方經新竹林區管理處核准租地分割轉讓，而取得系爭土
      地之耕作權），被告己○○復於82年11月12日在臺北市○○路○段271號4樓，與戊○○簽訂「土地耕作權暨地上物
      讓與（渡）契約」，以460 萬元出售系爭土地之耕作權及
      其地上物給戊○○等事實，均為被告己○○所不爭執，核
      與證人即告訴人戊○○指證被告己○○將圖號172、184土
      地耕作權讓售給戊○○一節相符，並有國有森林用地出租
      造林契約書（契約編號：71562號 ）、不動產買賣契約書
      （丙○○與高聖吉間、甲○○與高聖吉間、高聖吉與己○○間、己○○【名義上以邱建興等4 兄弟之代理人之身分
      簽約，實則為賣主】與辛○○○間）、土地耕作權暨地上
      物讓與（渡）契約、新竹林區管理處92年4月2日竹政字第
      0922103496號函暨所附新竹林區管理處90年3月2日九十竹
      政字第902101312 號函及租地造林登記表、新竹林區管理
      處93年10月26日竹政字第0932113008號函暨所附濫墾清理
      圖及第38林班圖號、承租人、面積對照表、土地登記簿、
      土地登記謄本等書證在卷可稽。
    (二)被告己○○固辯稱就系爭土地，其並未一物二賣，因為當
      初在其與辛○○○所簽訂之買賣契約中之附註記載：「阿
      城厝角留兩塊歸乙方及乙○○竹林小部分」，其中關於「
      阿城厝角留兩塊」指的就是系爭172、184圖號之耕地權，
      而「乙○○竹林小部分」指的則是179、230圖號之耕地權
      ，也就是保留給乙○○耕作之土地云云。然查：
      1.證人丙○○於本院審理時到庭證稱：我們當時將土地耕
        作權出售予高聖吉時，有保留179、230等2 筆圖號之土
        地耕作權給乙○○，至於「阿城」指的是戴沐城，他的
        房子是在我東眼房子的旁邊，離圖號172、184土地很遠
        ，且他的房子厝角的方位對過去，也沒有我們兄弟承租
        的土地等語；證人乙○○亦證述：圖號172、184土地耕
        作權是經由己○○介紹，由丙○○、甲○○轉賣給高聖
        吉，己○○自己說有跟高聖吉承受這個權利，我們兄弟
        並無約定把圖號172、184土地耕作權保留給我，但有約
        定要把圖號179、230土地耕作權保留給我，因為30年前
        分家時，我父親有說要將圖號179、230土地耕作權留給
        我，後來因為己○○將土地耕作權賣給別人，為了保障
        我的權益，我們兄弟才簽共有土地分割協議書（按：於
        81年4 月11日簽訂），且丙○○在高聖吉買土地耕作權
        時，就有跟己○○說圖號179、230土地耕作權是要保留
        給我的；阿城住在我東眼32號房子的旁邊，他是30號，
        相隔有100 公尺左右等語；證人甲○○證稱：我跟丙○○的土地耕作權有賣給高聖吉，但乙○○的部分沒有，
        因為當初我們兄弟要分家時，我父親有說要把圖號179
        、230 土地耕作權保留給乙○○，後來之所以簽訂共有
        土地分割協議書，是表示我與丙○○的土地耕作權已經
        賣給別人，而乙○○的土地耕作權要保留給他，代表我
        們兄弟4 人有這樣的認知，且在我們將土地耕作權賣給
        高聖吉時，就有跟己○○說保留圖號179、230土地耕作
        權給乙○○，所以我們賣給高聖吉的部分，並沒有包括
        乙○○的土地耕作權部分；又「阿城厝角」附近的土地
        並沒有我們兄弟或我父親名下的土地或承租的土地，我
        本身也沒有在「阿城厝角」附近的土地耕作，乙○○也
        沒有等語，由上開3 位證人之證述可知，被告己○○對
        於以丙○○名義向林務局承租之上開7 個圖號土地，其
        中圖號179、230土地耕作權給乙○○，此外並無其他保
        留之承租地之情，早在其以見證人身分參與丙○○、甲○○與高聖吉間之土地買賣事宜時，即知之甚詳，則在
        其將上開132-1、137-4地號土地所有權全部及烏來事業
        區第38林班承租權，轉售給辛○○○時，對於上情自無
        諉為不知之理；又「阿城厝角」既無上開所承租之7 個
        圖號土地，則所謂「阿城厝角留兩塊歸乙方及乙○○竹
        林小部分」，並無指涉圖號172、184土地耕作權，應屬
        明確。
      2.再者，證人即當時為被告己○○與辛○○○處理簽約事
        宜之代書庚○○於本院審理時證稱：當時契約加註「阿
        城厝角留兩塊歸乙方及乙○○竹林小部分」，就是買賣
        雙方約定要保留給乙○○的部分，但己○○並無特別表
        示要保留圖號172、184土地耕作權，我沒有去過現場，
        「阿城厝角留兩塊歸乙方及乙○○竹林小部分」是指土
        地耕作權2.77公頃的一部分，但我不能確定是哪一塊等
        語；證人辛○○○亦證述：己○○跟我說我總共買7 筆
        耕作權，且簽約時，己○○並沒有跟我說圖號172、184
        土地耕作權不包含在賣給我的部分，契約上也沒有這樣
        寫，契約加註「阿城厝角留兩塊歸乙方及乙○○竹林小
        部分」是指耕作權部分，這是因為我們所買的土地上所
        種植的作物，有長到鄰地上，要把土地還給人家，但是
        我不知道是佔到誰的土地，當時也沒有說是誰的土地，
        但並非圖號172、184土地，契約上都沒有寫保留，後來
        在90年間，丙○○向林務局申請分割承租權，因為林務
        局的人證明有2 筆土地有人從小到大在種植，沒有賣，
        所以我只有分到5 筆等語，證人辛○○○所證關於契約
        加註「阿城厝角留兩塊歸乙方及乙○○竹林小部分」等
        語是否與保留土地有關，固與證人庚○○所證不符，惟
        由證人庚○○、辛○○○上開之證述，亦無法證明被告
        己○○與辛○○○上開買賣契約中所加註「阿城厝角留
        兩塊歸乙方及乙○○竹林小部分」等語，有指涉或包括
        圖號172、184土地耕作權，證人辛○○○尚且明確指證
        其與被告己○○間所訂立之買賣契約，其買賣標的包括
        圖號172、184土地耕作權，此由其於90年間經新竹林區
        管理處核准租地分割轉讓，而取得圖號172 、184、194
        、247、293土地耕作權，亦可印證。至被告己○○之選
        任辯護人辯稱此是辛○○○與丙○○共同侵害被告己○○權益，而擅自向林務局申請轉讓辛○○○云云，惟邱
        建興等4兄弟於81年4月11日就共有之坐落臺北縣三峽鎮
        ○○段金敏子小段132-1、137-4、153-2 地號土地及臺
        北縣三峽鎮烏來事業區第38林班土地耕作權，簽訂共有
        土地分割協議書時，被告己○○亦以「丙○○、甲○○
        連帶保證人」之身分參與立契，其協議內容約定：「三
        峽鎮○○段金敏子小段132-1地號面積0.0417 公頃及仝
        段仝小段137-4地號面積0.1544 公頃兩筆土地，由丙○○、甲○○兩人共有。三峽鎮○○段金敏子小段153-2
        地號面積0.1969公頃土地壹筆，由邱建興、乙○○兩人
        共有，各取得貳分之壹」、「國有林地烏來事業區第38
        林班地、造林契約書編號71562 、代表人丙○○所承租
        7筆造林地總面積2公頃77，其中2筆即圖號179面積0.31
        公頃及圖號230面積0.48 公頃，係乙○○原有造林地租
        權全部，任何他人不得損害其權益... 」，上開分割協
        議不僅釐清各共有人之產權所屬，且使得丙○○、邱建
        光與高聖吉間、高聖吉與被告己○○間、被告己○○與
        辛○○○間之買賣標的明確化，亦即上開各次買賣契約
        之買賣標的，並不包含圖號179、230土地耕作權。若圖
        號172、184土地耕作權確實非在被告己○○與辛○○○
        間買賣之標的範圍內，為期明確以杜日後爭議，被告己○○當可要求在此分割協議中具體載明，或至少應與辛○○○另行增補契約明確約定買賣標的，詎被告己○○
        未為此途，空言指稱其與辛○○○上開買賣契約中所加
        註「阿城厝角留兩塊歸乙方及乙○○竹林小部分」等語
        ，有指涉或包括圖號172、184土地耕作權，並謂丙○○
        與辛○○○侵害其權益云云，其不足採信至灼。
      3.又「阿城厝角留兩塊」所指若確實是圖號172、184土地
        耕作權，則因該契約未能明確表明實際土地位置，被告
        己○○在與戊○○就圖號172、184土地耕作權簽訂上開
        讓與契約時，為期明確並避免日後產生紛爭，其所書立
        關於讓與標的之文字，當應與其和辛○○○簽約時所使
        用之文字（即「阿城厝角」）相同，而非如在本案中其
        與戊○○間契約所使用之「邱阿勇（按：即乙○○）後
        面第塊地」等語，從文字之形式上觀之，兩者所指
        涉之標的不僅不同，且依上開證人丙○○、甲○○所證
        「阿城厝角」並無上開以丙○○名義所承租之7 個圖號
        土地等情可知，「阿城厝角留兩塊」與「邱阿勇後面第
        塊地」（即圖號172、184土地）兩者所指之土地，
        實際上確非相同。
      4.綜上所述，被告己○○上開所辯，均不足採信，被告己○○確實在81年間將系爭土地之耕作權賣給辛○○○後
        ，違反經濟交易上之誠信原則而隱匿此一交易上之重要
        事項，又將同一標的（系爭土地之耕作權）賣給告訴人
        戊○○，使得戊○○無法在取得充分之交易資訊下，與
        被告己○○為交易行為，致給付買賣價金給被告己○○
        ，被告己○○向戊○○詐欺取財之犯行，甚為灼然。
    (三)又被告己○○於84或85年間某日，前往告訴人戊○○址設
      臺北市○○區○○路115號1樓店內，向戊○○陳稱系爭土
      地須僱人除草、種植竹林等語，使戊○○交付35,000元給
      被告己○○，經過約1 年多後，被告己○○又前往上址，
      以相同之理由向戊○○收取30,000元等情，業據被告己○○坦認屬實，核與告訴人戊○○指證之情節相符；而被告
      己○○既明知其早已將系爭土地之耕作權出賣予辛○○○
      ，戊○○未因前開買賣而取得系爭土地之耕作權，自無何
      除草、種植竹林之必要，竟仍向戊○○佯稱系爭土地須僱
      人除草、種植竹林云云，其有詐欺取財之犯行至灼。至被
      告己○○固辯稱其確實有除草、種植竹林云云，而證人戊○○亦證稱：我沒有親眼看到己○○除草、種植竹子，但
      己○○有叫我先生去看，我先生每次都有去看，確實有除
      草及種植竹子，但也都有看到乙○○在種薑等語，系爭土
      地之耕作權既經被告己○○出賣予辛○○○，且被告己○○曾因此次買賣與辛○○○於83年間發生涉訟爭執，則被
      告己○○斷無在系爭土地上除草、種植竹林之理，是縱然
      被告己○○有叫戊○○之夫趙守瑞上山查看除草、種植竹
      林之情形，事實上趙守瑞所看到之情形，應是被告己○○
      利用辛○○○或乙○○整理系爭土地之後所呈現已經除草
      、種植竹林之情形，是被告己○○就此部分之詐欺取財犯
      行，亦彰彰明甚。
    (四)綜上所述，本件事證明確，被告己○○詐欺取財之犯行，
      堪予認定。
  三、被告己○○行為後，於94年2月2日修正公布之刑法，業已
      於95年7月1日起施行。按行為後法律有變更者，適用行為
      時之法律，但行為後之法律有利於行為人者，適用最有利
      於行為人之法律，現行刑法第2條第1項定有明文。此條係
      規範行為後法律變更所生新舊法律比較適用之準據法，是
      刑法第2條第1項本身雖經修正，但無比較新舊法適用之問
      題，應一律適用裁判時之現行刑法第2條第1項之規定，為
      「從舊從輕」之比較；又新舊刑法關於刑之規定，雖同採
      從輕主義，惟比較時仍應就罪刑有關之共犯、未遂犯、想
      像競合犯、牽連犯、連續犯、結合犯，以及累犯加重、自
      首減輕暨其他法定加減原因（如身分加減）與加減比例等
      一切情形，綜其全部之結果，而為比較，再適用有利於行
      為人之法律處斷，而不得一部割裂分別適用不同之新舊法
      （最高法院24年上字第4634號判例意旨、95年第8 次刑事
      庭會議決議參照）。準此：
    (一)關於罰金刑，在刑法修正前，刑法分則編各罪所定罰金刑
      之貨幣單位原為銀元，其最高罰金數額，從各該法條規定
      ，而最低罰金數額，則依修正前刑法第33條第5 款之規定
      為1 元以上（貨幣單位為銀元），且若定有罰金刑之論罪
      法條係於72 年6月25日前所制定，而該法條日後均未修正
      者，得依罰金罰鍰提高標準條例第1 條前段規定，就其原
      定數額提高為2 倍至10倍，其後修正者則不提高倍數，並
      依現行法規所定貨幣單位折算新臺幣條例第2 條規定，以
      銀元1元折算為新臺幣3元；於刑法修正後，因刑法第33條
      第5 款修正為：「罰金：新臺幣一千元以上，以百元計算
      之。」使得刑法之罰金貨幣單位已由銀元改為新台幣，則
      刑法分則編各罪所定罰金刑之貨幣單位，自應配合修正為
      新臺幣，又為使刑法分則編各罪所定罰金之最高數額與刑
      法修正前趨於一致，乃增訂刑法施行法第1條之1：「中華
      民國九十四年一月七日刑法修正施行後，刑法分則編所定
      罰金之貨幣單位為新臺幣。九十四年一月七日刑法修正時
      ，刑法分則編未修正之條文定有罰金者，自九十四年一月
      七日刑法修正施行後，就其所定數額提高為三十倍。但七
      十二年六月二十六日至九十四年一月七日新增或修正之條
      文，就其所定數額提高為三倍。」從而，刑法分則編各罪
      所定罰金刑之最高數額，於刑法修正前、後並無不同，惟
      修正後刑法第33條第5 款所定罰金刑最低數額，較之修正
      前提高，自以修正前刑法第33條第5 款規定較有利於被告
      己○○。
    (二)刑法第56條連續犯之規定，於此次刑法修正時刪除，此刪
      除雖非犯罪構成要件之變更，但顯已影響行為人刑罰之法
      律效果，自屬法律有變更，依新法第2條第1項規定，比較
      新、舊法結果，因舊法連續犯以一罪論（裁判上一罪），
      僅科刑上得加重其刑，而依新法，本案被告己○○多次詐
      欺取得除草、種植竹林費用之犯行，應數罪併罰，是比較
      新、舊法之結果，應以舊法較有利於被告己○○。
    (三)修正前刑法第68條規定：「拘役或罰金加減者，僅加減其
      最高度。」惟此次刑法修正，既將罰金最低金額修正為新
      台幣1千元，當不致因加減其最低度，而產生不滿1元之零
      數，允宜與有期徒刑相同，許其最高度及最低度同加減之
      ，故併入修正後刑法第67條，而規定為：「有期徒刑或罰
      金加減者，其最高度及最低度同加減之。」本案被告己○○既因連續犯而加重其刑，則因修正前刑法第68條規定罰
      金最低度不予加重，較諸修正後刑法第67條規定罰金最低
      度亦予加重之規定，顯然較有利於被告己○○。
    (四)修正前刑法第51條第5 款規定：「數罪併罰，分別宣告其
      罪之刑，依左列各款定其應執行者：五宣告多數有期徒刑
      者，於各刑中之最長期以上，各刑合併之刑期以下，定其
      刑期。但不得逾二十年。」修正後刑法第51條第5 款規定
      ：「數罪併罰，分別宣告其罪之刑，依下列各款定其應執
      行者：五宣告多數有期徒刑者，於各刑中之最長期以上，
      各刑合併之刑期以下，定其刑期。但不得逾三十年。」經
      比較結果，修正前刑法第51條第5 款規定較有利於被告己○○。
    (五)綜合上述各條文修正前、後之比較，揆諸前揭最高法院決
      議意旨及修正後刑法第2條第1項規定之「從舊、從輕」原
      則，自應整體適用被告己○○行為時之法律論處。
  四、核被告己○○所為，係犯刑法第339條第1項詐欺取財罪。
      就其先後2 次詐欺取得除草、種植竹林之款項部分，時間
      接近，手法相同，顯係基於概括犯意反覆為之，為連續犯
      ，應依修正前刑法第56條之規定加重其刑。又被告己○○
      上開2 次詐欺取得除草、種植竹林款項之犯行，時間上距
      離其出賣系爭土地承租權給戊○○而詐欺取得460 萬元款
      項之犯行，已逾2 年以上，難認係基於詐欺取財之概括犯
      意而為，是被告己○○所犯上開2次詐欺取財犯行（指460
      萬元部分及除草、種植竹林款項共65,000元部分），犯意
      各別，行為互異，應予分論併罰。審酌被告己○○前於84
      年間因違反山坡地保育利用條例案件，經台灣板橋地方法
      院判處有期徒刑7月，緩刑3年確定，素行尚可；惟其違反
      交易上之誠信原則，刻意隱匿其已將系爭土地之承租權賣
      給辛○○○之事實，而仍就同一標的以460 萬元之高價賣
      給戊○○，並利用戊○○未發現實情，而佯稱系爭土地需
      除草、種植竹木等理由，向戊○○詐取65,000元，惡性堪
      稱重大；犯後又矢口否認犯行，態度不佳，以及其事後仍
      未與告訴人戊○○達成民事和解等一切情狀，分別量處如
      主文所示之刑，並定其應執行之刑，以玆警惕。又檢察官
      以被告己○○另向告訴人戊○○詐取1 筆20,000元之除草
      費用，而認此部分亦涉有詐欺取財罪嫌云云。惟查，訊據
      被告己○○否認此部分之犯行，而此部分之事實，亦僅有
      告訴人戊○○之指訴，此外別無其他補強證據證明係屬真
      實，自難認被告己○○確有此部分之犯行。惟檢察官既認
      此部分行為與上開論罪科刑之詐欺取財（指詐得65,000元
      之除草、種植竹木費用部分）犯行有連續犯之裁判上一罪
      關係，此部分自不另為無罪之諭知。至檢察官固聲請傳喚
      證人張淑芳、黃敏華，以證明告訴人戊○○確實有交付上
      開20,000元款項，惟證人戊○○雖證稱上開2 名證人有看
      到伊交付款項給被告己○○，但2 名證人之所以知道伊交
      付3筆費用（按：含上開已定罪之2筆除草、種植竹木費用
      ）給己○○是為了支付除草及種植竹木等費用，是因為伊
      有跟她們抱怨為何買土地還要耕作等語，可見張淑芳、黃
      敏華並未確實見聞上開20,000元係要做為除草費用，故檢
      察官上開聲請，核無必要，併此敘明。
貳、無罪部分：
  一、公訴意旨另以：被告丁○○與被告己○○為夫妻，於81年
      間得知告訴人戊○○略有積蓄，竟共同基於意圖為自己不
      法所有之犯意聯絡，先一再邀請告訴人至台北縣三峽採柑
      橘、竹筍，再隱瞞系爭土地業由被告己○○出售與辛○○○之事實，而向告訴人佯稱系爭土地原屬丙○○向林務局
      承租，業由被告己○○向丙○○購讓承租權，由於政府規
      定65年以前出租之土地，皆得放領，系爭土地係於60年間
      開始出租，日後必當放領，彼夫妻願將系爭土地之耕作權
      及地上物所有農作物讓與告訴人，告訴人除可種植果木外
      ，並得於系爭土地建蓋農舍以為度假之用，日後更將協助
      告訴人辦理更名手續，並向政府申請放領，以取得土地所
      有權，並提出丙○○之「國有森林用地出租造林契約書」
      為證，復至現場指界，使告訴人陷於錯誤，而於82年11月
      12日，在台北市○○路○段271號4樓，與被告己○○簽立
      「土地耕作權暨地上物讓與（渡）契約」，約定讓與價金
      為460 萬元，並支付該筆價金與被告丁○○及被告己○○
      ，俟後被告己○○夫妻藉詞系爭土地須僱人除草、造林而
      向告訴人收取3 次費用共計8萬5千元，迄至91年間告訴人
      始知系爭土地為丙○○之弟乙○○占有種薑，乙○○告知
      告訴人系爭土地已於90年3月2日辦妥承租名義人變更登記
      為辛○○○，己○○夫妻對系爭土地並無何權利，告訴人
      始知受騙，因認被告丁○○共同涉犯詐欺取財罪嫌云云。
  二、按犯罪事實應依證據認定之，無證據不得認定犯罪事實；
      不能證明被告犯罪者，應諭知無罪之判決，刑事訴訟法第
      154條第2項、第301條第1項分別定有明文。又按事實之認
      定，應憑證據，如未能發現相當證據，或證據不足以證明
      ，自不能以推測或擬制之方法，以為裁判基礎；且認定犯
      罪事實所憑之證據，雖不以直接證據為限，間接證據亦包
      括在內；然而無論直接或間接證據，其為訴訟上之證明，
      須於通常一般之人均不致有所懷疑，而得確信其為真實之
      程度者，始得據為有罪之認定，倘其證明尚未達到此一程
      度，而有合理之懷疑存在時，即無從為有罪之認定，最高
      法院分別著有40年台上字第86號、76年台上字第4986號判
      例意旨可稽。再按告訴人之告訴，係以使被告受刑事訴追
      為目的，是其陳述是否與事實相符，仍應調查其他證據以
      資審認。最高法院52年臺上字第1300號判例意旨亦可資參
      照。
  三、訊據被告丁○○堅決否認有何詐欺取財之犯行，辯稱：本
      件與我無關，被告己○○與戊○○簽約時我並沒有在場，
      也沒有與戊○○談論買賣價格，被告己○○雖然有跟我說
      他有將系爭土地賣給戊○○，但我沒有在管這件事情等語
      ，被告丁○○之選任辯護人亦為被告丁○○辯稱：本件耕
      地權是被告己○○所受讓，相關轉讓事宜，均由被告己○○處理，被告丁○○無何詐欺之可言等語。公訴人認被告
      丁○○涉嫌與被告己○○共同詐欺取財，無非以告訴人戊○○之指訴、被告丁○○於檢察事務官面前之供述及卷內
      由告訴人所提出之戊○○與被告丁○○間電話通聯譯文為
      其論據。惟查，證人戊○○固於本院審理時證稱：簽約時
      被告丁○○在場，契約是被告己○○與我寫的，但價格是
      我與被告丁○○談的等語，惟此情為被告丁○○所否認，
      且上開讓與契約確實僅有被告己○○與戊○○之簽名，則
      被告丁○○就本件契約之磋商、訂定是否參與其中，尚難
      僅憑告訴人戊○○之指訴，遽為認定；且依證人庚○○於
      本院審理時到庭證述：被告己○○與辛○○○簽約時，被
      告丁○○也有在場，但簽約之後所有的接洽都是我跟被告
      己○○洽談，我再也沒有跟丁○○碰過面，我不知道丁○○是否知道保留土地給乙○○使用這件事情等語，參照前
      開證人庚○○所證，其並不能確定契約書中所載「阿城厝
      角留兩塊歸乙方及乙○○竹林小部分」之加註部分，係指
      哪一塊土地，則被告丁○○縱然知悉被告己○○與辛○○○有土地買賣之關係，惟能否因此即認被告丁○○清楚知
      悉買賣內容，而謂被告丁○○知悉被告己○○一物兩賣之
      詐欺犯行並與被告己○○基於詐欺之犯意聯絡，聯手詐騙
      戊○○，亦難遽以論斷；又戊○○與被告丁○○間的電話
      譯文，被告丁○○固坦承有與戊○○為如卷附電話譯文中
      所示之談話，惟核該譯文內容，至多僅能證明被告丁○○
      知悉戊○○與被告己○○間之交易行為，惟並無法證明被
      告丁○○有何於締約當時即與被告己○○基於詐欺之犯意
      聯絡，聯手詐騙戊○○之行為；至於被告丁○○在檢察事
      務官詢問時供稱：「（問：收取該費用原因？）被告二人
      答：告訴人叫我來除草，我請人來除草的」等語，惟上開
      答句，未就被告己○○、丁○○予以區別係何人回答，而
      籠統記載為「被告二人答」，顯然無法看出問答之全貌，
      而依被告2 人於本院所為之答辯，可以看出上開答句應是
      被告己○○所回答，至於被告丁○○部分則顯然只是附和
      被告己○○之回答，則被告丁○○上開回答是否與事實相
      符，即有待推敲，而依證人戊○○於本院審理時之陳證：
      3 次除草、種植竹子的錢都是被告己○○來我店理拿的，
      己○○跟我拿前後，有去除草及種植竹子，她有叫我先生
      去看等語，可見關於除草、種植竹子之費用，均由被告己○○與戊○○交涉，尚難認被告丁○○與上開費用有何干
      連。是從本件檢察官所舉關於被告丁○○詐欺犯行之證據
      ，本院認顯尚未達於通常一般之人均不致有所懷疑，而得
      確信其為真實之程度；此外復查無其他積極證據，足資證
      明被告丁○○有何公訴人所起訴之詐欺犯行，既不能證明
      被告丁○○犯罪，核諸前揭說明，自應由本院為被告丁○○無罪之諭知。
據上論斷，應依刑事訴訟法第299條第1項前段、第300條第1項，
刑法第2條第1項前段、第339條第1項、修正前刑法第56條、第51
條第5款，罰金罰鍰提高標準條例第1條前段，判決如主文。
本案經檢察官陳重言到庭執行職務。
中　　華　　民　　國　　96　　年　　1 　　月　　10　　日
                  刑事第十三庭  審判長法  官  黃雅君
                                      法  官  吳佳薇
                                      法  官  李明益
以上正本證明與原本無異。
如不服本判決，應於判決送達後10日內向本院提出上訴狀（應抄
附繕本）。告訴人或被害人如對於本判決不服者，應具備理由請
求檢察官上訴，其上訴期間之計算係以檢察官收受判決正本之日
期為準。
                                      書記官  劉穗筠
中　　華　　民　　國　　96　　年　　1 　　月　　15　　日
附錄法條：刑法第339條第1項。
中華民國刑法第339條
（普通詐欺罪）
意圖為自己或第三人不法之所有，以詐術使人將本人或第三人之
物交付者，處5年以下有期徒刑、拘役或科或併科1千元以下罰金
。
以前項方法得財產上不法之利益或使第三人得之者，亦同。
前二項之未遂犯罰之。
